臺灣高等法院刑事判決
109年度上更一字第166號
上  訴  人  
即  被  告  陳信安
選任辯護人  葉慶人律師
            楊偉毓律師
            林祐增律師
上列上訴人因違反毒品危害防制條例案件，不服臺灣新北地方法
院於中華民國108年5月29日所為108年度訴字第215號第一審判決
（起訴案號：臺灣新北地方檢察署107年度偵字第36696號；移送
併辦案號：同檢察署108年度偵字第9139號），提起上訴，經判
決後，由最高法院發回更審，本院判決如下：
    主  文
原判決撤銷。
陳信安持有第三級毒品純質淨重五公克以上，處有期徒刑壹年拾
月。扣案如附表一所示之物均沒收。
    事  實
一、陳信安知悉4-甲基甲基卡西酮、硝甲西泮、愷他命均屬毒品
    危害防制條例所定之第三級毒品，不得持有純質淨重5公克
    以上，竟基於持有第三級毒品純質淨重5公克以上之犯意，
    於民國107年11月初某時（起訴書略載為107年11月19日20時
    10分前某時），在臺北市中山區林森北路某酒店內，向真實
    姓名年籍不詳、綽號「小賴」之成年男子購買含有4-甲基甲
    基卡西酮成分之毒品咖啡包900包、含有硝甲西泮成分之梅
    片及愷他命而持有之。嗣警方於107年11月19日20時10分許
    ，持搜索票至陳信安位於新北市○○區○○街00號00樓居處搜索
    ，扣得如附表一編號1至3所示之第三級毒品等物。
二、案經新北市政府警察局板橋分局報請臺灣新北地方檢察署檢
    察官偵查起訴及移送併辦。
    理  由
壹、證據能力：
　　本院認定犯罪事實所憑之供述證據及非供述證據，檢察官、
    被告及辯護人於本院準備程序均同意作為本案證據（本院卷
    第65至67頁），且迄本院言詞辯論終結前均未聲明異議，無
    證據足認係公務員違背法定程序所取得，亦無顯不可信或不
    得作為證據之情形，經本院於審判期日依法進行調查提示，
    均有證據能力。
貳、實體方面：
一、認定事實所憑之證據及理由：
　㈠上揭事實，業據上訴人即被告陳信安於偵查、原審及本院審
    理時均坦承不諱（偵36696卷第13頁、71頁、原審卷第159頁
    、本院卷第97頁），且有附表一編號1至3所示之咖啡包、梅
    片、白色或透明晶體等物扣案可供佐證，而上開扣案物經送
    鑑定結果，分別含有4-甲基甲基卡西酮、硝甲西泮、愷他命
    等成分，重量及純質淨重詳如該附表所示，有內政部警政署
    刑事警察局108年1月16日刑鑑字第1078018447號鑑定書、臺
    北榮民總醫院108年1月4日北榮毒鑑字第C0000000號毒品成
    分鑑定書可憑（偵36696卷第191、193頁），此外並有臺灣
    新北地方法院107年度聲搜字第1789號搜索票、新北市政府
    警察局板橋分局搜索扣押筆錄、扣押物品目錄表（偵36696
    卷第15至21頁）、查獲現場及扣案物照片（偵36696卷第41
    至44頁）附卷可稽，足認被告之自白與事實相符。又附表一
    編號1所示之毒品咖啡包，警方查獲時初步彙算為「838包」
    （見偵36696卷第21頁），嗣經鑑定機關逐一編號（1至840
    號）且開拆化驗，確認正確數量應為「840包」（見偵36696
    卷第193頁），考量其數量龐大，鑑定機關逐包清點並加以
    編號之手續嚴謹可信，因認警方之初步彙算尚非精確，相關
    筆錄、扣押物品目錄表依警方初步彙算所為之記載有誤，而
    應以鑑定機關盤點後之正確數量為準，附此敘明。
　㈡公訴人雖指被告係犯毒品危害防制條例第4條第6項、第3項之
    販賣第三級毒品未遂罪嫌。惟按販賣毒品罪之成立，以行為
    人主觀上具有營利之意圖，為其構成要件。行為人是否基於
    營利意圖而持有毒品，須有相當之客觀事實，足以表徵其主
    觀意念之遂行性及確實性，始足當之（最高法院106年度台
    上字第4065號判決意旨參照）。本案被告自始至終堅決否認
    有何販賣第三級毒品未遂或意圖販賣而持有第三級毒品之犯
    行，辯稱所購入之毒品係供其自己施用等語（見偵36696卷
    第10頁、71頁、94頁、176頁、原審卷第159頁、本院前審卷
    第108頁、本院卷第97頁）。公訴人固提出被告之手機畫面
    翻拍照片（偵36696卷第46至49頁），主張其手機備忘錄內
    有「疑似」毒品交易內容之紀錄云云（見起訴書第2頁），
    惟該等備忘錄內容，或僅係單純之代號與數字（見偵36696
    卷第46、49頁，即附表三與附表二㈣）；或間有「結」、「
    存」、「本錢」等記載（見偵36696卷第48頁，即附表二㈠至
    ㈢）；或僅記載地址（見偵36696卷第47頁），無論單獨或綜
    合觀察，均難判定為毒品交易之紀錄，更無相關日期足認與
    本案毒品有何關聯，自難據為被告有何販賣營利意圖之認定
    。再者，扣案附表一編號1所示之毒品咖啡包，經採集其上
    指紋送鑑結果，除驗得被告之指紋外，另有林祺杰、雷衍豪
    、陳信豪等人之指紋，固有內政部警政署刑事警察局108年1
    月18日刑紋字第1078029682號鑑定書可稽（偵36696卷第195
    至210頁），惟其接觸之可能原因非僅一端，檢察官亦未指
    出渠等與扣案毒品之關聯，無從憑以推論被告曾向他人兜售
    毒品。警方查獲本案時，另扣得之封口機、K盤、分裝盤、
    分裝勺、漏斗、包裝袋、行動電話等物（見偵36696卷第21
    頁），均非限於販賣毒品所專用，且上開行動電話經送鑑定
    機關進行分析、還原並擷取其內通訊紀錄（見偵36696卷第1
    25至136頁），亦未查得任何堪認被告有尋找買主、對外兜
    售、接洽聯繫販毒事宜等足以表徵主觀犯意之客觀事實，不
    足以認定被告主觀上有何販賣營利之意圖。而被告自承染有
    施用毒品之惡習，且本案查獲後，經警採集其尿液檢體送驗
    結果，呈愷他命之陽性反應（見原審卷第93、95頁），其辯
    稱係為供自己施用，始以新臺幣18萬餘元購入上開毒品咖啡
    包、梅片及愷他命等物（見原審卷第159頁），尚非全然無
    據，不能僅憑被告之財產收入狀況、每日施用毒品之數量等
    ，據認被告確有販賣營利之主觀犯意。至於被告警詢時供稱
    ：附表二㈠所示備忘錄記載內容，代表「裴」向其借款24,00
    0元，每7天利息100分；借款14,400元，每7天利息60分。編
    號㈡是綽號「中」的男子向其借款13,000元，每7天利息50分
    ，「150」是打錯的，是「100」。編號㈢之「自玩。28。23
    」是其自己花掉的錢，「28」、「23」是代表28萬及23萬元
    ；「000000-000000=94180」的「274180」代表借出去的錢
    ，「180000」是自己花掉的錢，「94180」也是借出去的錢
    ；「共849」是買回來的毒品咖啡包數量；「葡萄」是原本
    打的，忘記消掉；其他都是借出款項的記載（見偵36696卷
    第11頁）。偵查中供稱：附表二編號㈠所示「100」，是指利
    息100分，多久不一定；編號三所示「萱萱。10。3000。4。
    1200。10。2000」是指借款人是「萱萱」，「10」是指利息
    10分，「4」是指利息4分云云（見偵36696卷第72頁）。對
    於借款利息之計算等，先後供述不一，差異甚大；所指款項
    借貸與毒品購買穿插之記載方式，亦難認與常情相符。復無
    法說明關於併列3項數字者，除借款利息與本金外，另1數字
    之意涵為何；且無相關借據或票據可供審認，並非全然無疑
    。惟被告本無自證無罪之義務，是其否認犯罪所持之辯解，
    縱無可取，仍不得資為反證被告犯罪之論據。此外，查無其
    他證據足認被告確有公訴人所指之販賣意圖，基於罪疑唯輕
    原則，應為有利於被告之認定，附此敘明。
　㈢從而，本案事證明確，被告犯行堪以認定。
二、論罪科刑及撤銷改判之理由：
  ㈠按4-甲基甲基卡西酮、硝甲西泮、愷他命均屬毒品危害防制
    條例第2條第2項第3款所定之第三級毒品。而被告行為後，
    毒品危害防制條例第11條第5項已於109年1月15日修正公布
    、同年7月15日生效施行，修正前規定「持有第三級毒品純
    質淨重20公克以上者，處3年以下有期徒刑，得併科新臺幣3
    0萬元以下罰金」；修正後規定「持有第三級毒品純質淨重5
    公克以上者，處2年以下有期徒刑，得併科新臺幣20萬元以
    下罰金」。被告持有第三級毒品之純質淨重逾185公克，依
    修正前、後規定均應處罰，惟修正後規定之法定刑降低，比
    較新舊法適用結果，修正後規定較有利於被告，依刑法第2
    條第2項但書規定，應適用修正後之現行規定。
　㈡核被告所為，係犯毒品危害防制條例第11條第5項之持有第三
    級毒品純質淨重5公克以上罪。公訴人認被告係犯販賣第三
    級毒品未遂罪，容有未洽，業經本院論述如前，惟其取得持
    有毒品之基本社會事實相同，爰於踐行告知程序後，變更起
    訴法條。按毒品危害防制條例第2條第2項既依毒品之成癮性
    、濫用性及對社會之危害性將之分為四級，則不同品項之同
    級毒品，其對法益危害性仍屬相同，是在判斷所持有毒品之
    數量是否已達該條例第11條第3至6項所定之一定數量時，應
    將同級毒品合併計算，不因其分屬不同品項而分開計算。扣
    案附表一編號1至3所示之物，同屬第三級毒品，被告供稱是
    同時取得（見原審卷第159頁），自應合併計算，而屬單純
    一罪，均為起訴效力所及，本院應併予審究。檢察官移送併
    辦，與起訴部分為事實上同一案件，本院應一併處理。
  ㈢原審論罪科刑，固非無見。惟查：本案被告係犯毒品危害防
    制條例第11條第5項之罪，已如前述。原審自行演繹推論，
    指附表二關於「小鬼。39。400。15600結」、「賢30。5400
    。結」、「仲。60。350。21000」之共同邏輯，為第1列數
    字乘以第2列數字等於第3列數字，與一般數量乘以單價等於
    總價之記載相符；其餘記載順序，則多為人名及2列數字，
    第2列數字並可為第1列數字除盡，記載邏輯相同。進而以第
    1列數字為數量，第2列數字為總價，與「本錢13320」記載
    ，指該手機備忘錄內容係關於被告買賣「某物品」之帳務資
    料；再以其中穿插被告警詢自承「共849」之毒品咖啡包數
    量，與附表一記載總數量819（100+100+60+50+150+10+39+3
    0+50+60+50+74+5+7+6+9+10+9）相近，並以「加計『賢。620
    0』之真實數量，則或為849」，假設該等數據記載內涵相合
    。暨首列文字之「葡萄」，適與扣案附表一編號1所示毒品
    咖啡包之紫色包裝袋、萄萄圖案及「Grape」字樣（見偵366
    96卷第44頁）相符，認上開手機備忘錄所載內容，確為被告
    販賣有葡萄圖樣之毒品咖啡包。然此均經被告否認在卷，且
    乏附件二、三以外之證據可供參佐，並存有附表二㈡之「中
    」換算單價各260、233.3元；附表二㈢之「炮」、「小鬼」
    、「賢」、「楚」、「仲」、「鴻」、「賢哥」、「賢沙」
    、「鯊魚」、「萱」、「賢哥」換算單價各260、400、180
    、280、350、750、300、300、180、500及400、300元；附
    表二㈣之「志鴻」、「鯊魚」、「仲」、「萱」換算單價各5
    00、290、350、500及400元等同一欄位單價各異，且數量較
    多之交易單價反高於少量交易單價之異常情形（附表三以該
    邏輯之換算結果亦然）。況依原審推論結果，前開「849」
    或「819」數字總和為已完成交易之毒品數量，如何與甫經
    被告購買取得之毒品互為對照認定，亦屬有疑。原審擷取手
    機備忘錄之部分數據，作為被告意圖販賣牟利而著手購買第
    三級毒品之認定依據，論以被告犯販賣第三級毒品未遂罪，
    流於片面，難認允當。被告執此上訴，指摘原判決不當，為
    有理由，應由本院將原判決撤銷改判之。
　㈣爰審酌被告無視我國嚴厲管制毒品之刑事政策，擅自持有第
    三級毒品之純質淨重逾185公克，數量龐大，非但戕害自己
    ，對於國民健康、社會治安亦潛有相當危害，不容輕縱，並
    考量其素行狀況、犯罪之動機、目的、手段、持有毒品之期
    間、犯後坦承犯行、態度尚佳，兼衡其教育程度、工作收入
    情形、家庭生活及經濟狀況（本院卷第97頁）等一切情狀，
    量處如主文第二項所示之刑。
　㈤沒收：　
　  扣案如附表一所示之物，均屬本案查獲之違禁物，無論屬於
    犯罪行為人與否，除取樣鑑定用罄部分，因已滅失而毋庸宣
    告沒收銷燬外，連同其包裝袋因無法與毒品完全析離，亦無
    析離之實益與必要，均應依刑法第38條第1項規定宣告沒收
    。至於查獲本案時所扣得之其餘物品，無證據足認與本案有
    何關聯，且非違禁物，爰均不於本案宣告沒收，附此敘明。
據上論斷，應依刑事訴訟法第369條第1項前段、第364條、第299
第1項前段、第300條，毒品危害防制條例第11條第5項，刑法第1
1條前段、第2條第1項但書、第38條第1項，判決如主文。
本案經檢察官陳漢章提起公訴及移送併辦，檢察官卓俊吉到庭執
行職務。
中　　華　　民　　國　　110 　年　　3 　　月　　4 　　日
              　　刑事第六庭    審判長法　官  劉方慈
                                      法　官  許曉微
                                      法　官  朱嘉川
以上正本證明與原本無異。
被告不得上訴。
檢察官如不服本判決，應於收受送達後20日內向本院提出上訴書
狀，其未敘述上訴之理由者並得於提起上訴後20日內向本院補提
理由書（均須按他造當事人之人數附繕本）「切勿逕送上級法院
」。
                                      書記官  尤朝松
中　　華　　民　　國　　110 　年　　3 　　月　　5 　　日
附錄本案論罪科刑法條全文：
毒品危害防制條例第11條第5項
持有第三級毒品純質淨重5公克以上者，處2年以下有期徒刑，得
併科新臺幣20萬元以下罰金。
附表一：
編號 扣案物 數量 備註 1 毒品咖啡包 840包 合計淨重約6169.37公克，取樣0.41公克鑑定用罄，檢出第三級毒品4-甲基甲基卡西酮成分，純度約3%，推估驗前總純質淨重約185.08公克（起訴書誤載為158.08公克）。 2 毒品梅片 9個 合計淨重10.4228公克，取樣1.1770公克鑑定用罄，檢出第三級毒品硝甲西泮成分。 3 白色或透明晶體 1包 淨重0.3606公克，取樣0.0023公克鑑定用罄，檢出第三級毒品愷他命成分。 

附表二：
【偵查卷第48-49頁】 ㈠　葡萄。裴。10 / 10 。     100 。24000 結。存。     100 。24000 結。存。     60。14400 結。      -----------------------------------------  ㈡  中      50。13000 結。結。      150 。35000 結。      -----------------------------------------  ㈢  炮10。2600。結。      小鬼。39。400 。15600 結。      賢30。5400。結。      楚。50。280 。14000      仲。60。350 。21000 。      鴻。50。37500 結。      大摳。74。本錢13320 。51800 。39900 結。      自玩。28。23      賢哥5 。1500結      賢沙。7 。2100。      鯊魚。6 。1080結。      萱。9 。4500結      10。4000結      賢哥。9 。2700結。      000000-000000=94180      賢。6200      共849      ----------------------------------------  ㈣  葡萄      自。30      志鴻10。5000。      鯊魚20。5800      仲40。14000      50。17500      萱。4。2000。10。4000      

附表三：
【偵查卷第46頁】   梅   小博。100。15000   50。8000   沙魚。50。5000 　大摳。30。9000　   萱萱。10。3000。4。1200。10。2000   小楚。100。40000